【裁判字號】    92,簡上,248
【裁判日期】    921009
【裁判案由】    損害賠償
【裁判全文】
臺灣臺中地方法院民事判決  九十二年度簡上字第二四八號
    上  訴  人  丁○○
    訴訟代理人  丙○○
    被  上訴人  中華電信股份有限公司中區電信分公司
                        設台中.
    法定代理人  甲○○  住同右.
    訴訟代理人  乙○○  住台中.
右當事人間請求損害賠償事件，上訴人對於中華民國九十二年五月十四日本院簡易庭九十二
年度中簡字第八三八號第一審判決提起上訴，於民國九十二年九月二十六日言詞辯論終結，
本院判決如左：
    主      文
原判決廢棄。
被上訴人在第一審之訴駁回。
第一、二審訴訟費用由被上訴人負擔。
    事實及理由
一、被上訴人主張：上訴人於民國（下同）八十七年九月三十日，以訴外人劉平海之代理人
    名義，向被上訴人申請租用第0000000000及0000000000等兩號電
    信設備，自八十七年十一月起至八十八年一月止，共積欠電信通話費新台幣（下同）二
    十六萬四千二百二十四元，因訴外人劉平海並未授權上訴人申辦電話，則上訴人顯屬無
    權代理人，為此，爰依民法無權代理規定，提起本件訴訟，求為判決上訴人賠償被上訴
    人上開電信通話費，及自起訴狀繕本送達翌日起至清償日止，按年利率百分之五計算之
    利息等語；上訴人則以：其受一自稱劉平海之人委託，向被上訴人申請電話門號，經現
    場核對所提出之身分證及印章，並確認身分證照片為來店本人無誤，始同意接受委託，
    並持身分證及印章向被上訴人申辦門號，辦妥後即將身分證及印章交還劉平海，被上訴
    人對於上訴人所提出的門號申請亦已加以審核，今被上訴人竟將客戶欠費風險及責任全
    數轉嫁至上訴人，且於劉平海欠費三個月後始停止其使用權，對於其所遭受之損害顯係
    與有過失等語，資為抗辯。
二、原審審理結果認為：上訴人對其確經授有代理權之事實，未能舉證以實其說，其空言抗
    辯系爭委託書確由其填寫並蓋劉平海之印章，該印章係劉平海交給上訴人用以代辦系爭
    電話，辦妥後將身分證、印章返還劉平海云云，顯與事實不符，應不可採，本件仍應以
    被上訴人主張上訴人係無權代理人為可採，依民法第一百十條，無權代理人，以他人之
    代理人名義所為之法律行為，對於善意之相對人，負損害賠償之責，上訴人以訴外人劉
    平海之名義，向被上訴人申請租用電信設備，據以使用上開電話，係為無權代理，應對
    被上訴人所受損害金額計二十六萬四千二百二十四元負損害賠償責任，乃判決上訴人全
    部敗訴；上訴人於收受判決後表示不服而於法定時間內提起上訴，聲明求為判決廢棄原
    判決，駁回被上訴人第一審之訴；被上訴人則求為判決駁回上訴等語。
三、經查：上訴人曾於八十七年九月三十日，以訴外人劉平海之代理人名義，持劉平海之身
    分證正本，向被上訴人申請租用第0000000000及0000000000等兩
    號電信設備，申請後，自八十七年十一月起至八十八年一月止，該兩號共積欠電信通話
    費二十六萬四千二百二十四元未清償，經被上訴人催繳，始知真正之劉平海並未委託上
    訴人代辦電話，委託上訴人申辦電話之人確非真正劉平海，而上訴人所持以申辦電話之
    劉平海身分證亦非真正等事實，為兩造所不爭執，並有催繳函、電話租用申請書、委託
    書、折價券兼領款收據、劉平海切結書及用戶欠費拆機處理表等件影本為證，自堪信為
    真正。
四、兩造經整理及協議簡化爭點後，確認兩造間爭點為：上訴人接受自稱劉平海之人（但事
    實上非劉平海）之委託，向被上訴人申辦系爭兩隻行動電話，是否該當於無權代理真正
    的劉平海？爰就上開爭點，說明兩造及本院之判斷：
  （一）兩造之主張：
    (一)上訴人主張：
      上訴人並無法辨別身分證的真偽，真偽應由被上訴人審核。
    (二)被上訴人主張：
      上訴人未經劉平海授予代理權，當然構成無權代理。
  （二）本院之判斷：
      按無代理權人，以他人之代理人名義所為之法律行為，對於善意之相對人，負損害賠
      償責任，民法第一百十條定有明文；又代理權之有無，係以是否經本人授予代理權為
      斷；查本件係自稱劉平海之人授予上訴人代理權，辦理系爭門號申請事宜，惟該人所
      為授權行為，形式上係以劉平海名義為之，實質上亦欲使上訴人成為劉平海之代理人
      ，然該人並未得劉平海之委任代為授權，是劉平海與上訴人間，並未有授予代理權等
      情，業如前述，則劉平海既未授權上訴人申辦系爭電話，而上訴人以劉平海名義所為
      之法律行為，當然構成無權代理，是被上訴人所為構成無權代理之主張應屬可採。次
      查，本件被上訴人係在系爭電話之電話費欠繳後，經催討始知上訴人所持用以辦理電
      話申請之劉平海身分證非屬真正等情，如前所述，則其於核發系爭電話號碼時，對於
      前開無權代理之情事，並不知情，應屬無疑。而無權代理人之責任，係直接基於民法
      之規定而發生之特別責任，並不以無權代理人有故意或過失為其要件，係屬於所謂原
      因責任、結果責任或無過失責任之一種，而非基於侵權行為之損害賠償。故無權代理
      人縱無故意或過失，亦無從免責（最高法院五十六年台上字第三０五號判例參照），
      故只要被上訴人善意，上訴人即有賠償義務，縱上訴人無故意過失亦同，是故，參酌
      上開規定及說明，上訴人自負有損害賠償責任。
五、惟次按損害之發生或擴大，被害人與有過失者，法院得減輕賠償金額，或免除之，民法
    第二百十七條第一項定有明文。查：
  (一)本件被上訴人為一通信業者，以提供客戶電信服務，賺取通信費用為業；而通信費用收
    取方式，依照市場慣例並非預行收取，而採按月結算即事後收費，此一收費方式，可能
    衍生之風險為客戶享受服務後拒不繳納費用或冒名申辦門號，嗣後業者追索費用無門；
    是冒名申辦門號以拒繳電信費用係被上訴人於採此一收費方式前即可預見，為避免此一
    風險，業者常採取方式如下：為確認客戶身分，於申辦門號時要求客戶提供證件查對身
    分，以便拒繳費用時有正確對象追索，然證件可能有假，或核對時可能產生誤差，此時
    則以收取保證金方式彌補不足，至於申辦門號時要求客戶提供何種證件、繳交多少保證
    金，業者則基於營業便利，市場競爭等因素而有不同規定，亦即於風險與營業便利及市
    場競爭間視其考量重點而有所不同，如有時因為市場競爭，而採取免收保證金以招徠客
    戶；或如為營業便利，於代辦案件時，僅要求提供本人及代理人身分證，而不要求本人
    須到場查核身分，類此情形避免風險因素即因市場競爭、營業便利等因素而犧牲，且因
    條件可由業者自行訂定且其訂定條件係為追求最大利益，理論上風險自應由業者負擔，
    亦即若有拒繳電信費用情況，扣除保證金仍有不足清償時，於身分有誤之狀態，應由業
    者自行找出實際租用電信服務之人追索費用。本件被上訴人於受理門號申辦時，除要求
    提供代理人及本人身分證外，每一門號並收取一定數額之保證金（本件收取保證金二千
    九百元，其中二千元是折價券、九百元現金）及設定費（本件是六百元）係被上訴人基
    於上述風險、營業便利及市場競爭等一切因素綜合考量而制定，然此一申辦之方式仍有
    誤認身分或保證金不足之風險，蓋就申辦門號之確認身分程序，不論其櫃台人員是否業
    經依照規則審核身分證，只要無須本人親自到場確認身分，即有可能產生錯誤（如本件
    情形，客戶持偽造身分證請通訊行代辦），亦即此等申辦條件之避險能力顯有不足，設
    被上訴人認為有從嚴審核以避此等風險，其自得制定較為嚴密的申辦程序以避免上開風
    險之發生，而今被上訴人不採此舉以致發生系爭情況，被上訴人對於本件損害之發生，
    即難謂無過失；再者，就保證金而論，本件被上訴人每一個門號僅收取二千九百元保證
    金，若其欲完全避免風險，在新用戶之身分或信用不明情況，可能作法係於受理申辦後
    ，立即以書面或電話向本人確認，或在電信費用超過二千九百元時即暫停電信服務，待
    與客戶重新確認身分無誤、信用良好後始恢復通話，然被上訴人並未有類此措施，任令
    系爭門號每月撥打六、七萬元之鉅額電話費用三個月後，始行停止服務，就此等損害之
    擴大，被上訴人亦顯有過失。
  (二)綜上，本件上訴人對被上訴人固應負無權代理人之損害負賠償之責，然被上訴人就損害
    之發生與擴大皆有過失，本院考量被上訴人係企業經營人，其基於營利之目的，在避免
    風險與營業便利及市場競爭等因素考量下，訂定代辦門號規則，若有避險能力不足情況
    本應自行負責等情形，認為應免除上訴人前開賠償責任始為公平，爰依民法第二百十七
    條第一項之規定，免除上訴人之賠償責任。
六、上訴人之賠償責任既經免除，則被上訴人請求上訴人賠償系爭之損害，於法自屬無據，
    從而，被上訴人本於無權代理人損害賠償請求權請求上訴人賠償二十六萬四千二百二十
    四元及法定遲延利息，為無理由，應予駁回。原審為上訴人敗訴之判決，尚有未妥，上
    訴意旨就此指摘原判決不當，求予廢棄改判，為有理由，爰改判如主文第二項所示。
七、據上論結，本件上訴為有理由，依民事訴訟法第四百三十六條之一第三項、第四百五十
    條、第七十八條，判決如主文。
中      華      民      國      九十二      年      十      月       九       日
~B臺灣臺中地方法院民事第四庭
~B    審判長法  官  張恩賜
~B          法  官  周靜秀
~B          法  官  李國增
右為正本係照原本作成。
不得上訴。
中      華      民      國      九十二      年      十      月       九       日
~B法院書記官  楊月雲


司法院資訊處製作；財團法人民間司法改革基金會備份。
